臺灣高等法院民事裁定
110年度抗字第1479號
抗  告  人  張東華      
代  理  人  鍾明達律師

上列抗告人因與相對人古鼎昌間聲請調解事件，對於中華民國11
0年11月30日臺灣桃園地方法院110年度事聲字第48號裁定提起抗
告，本院裁定如下：
    主  文
抗告駁回。
抗告程序費用由抗告人負擔。
    理  由
一、抗告人抗告意旨略以：伊與相對人古鼎昌等人共有坐落於桃
    園市○○區○○段0000地號土地（下稱系爭土地），其上雖有同
    段292建號建物（下稱系爭建物），然系爭土地仍屬法定空
    地，而伊與其他視同聲請人之權利範圍甚少，如採原物分割
    方式，將有礙土地之經濟效用；若系爭土地採變價分割方式
    ，可達消滅土地共有關係之宗旨，亦無預留法定空地之必要
    ，且在調解過程也可能透過其他分割方式成立調解，未受分
    配之共有人也得以金錢補償之，故本件聲請調解應屬可行，
    為此對於原裁定聲明不服，爰依法提起抗告，請求廢棄原裁
    定等語。
二、按各共有人，除法令另有規定外，得隨時請求分割共有物。
    但因物之使用目的不能分割或契約訂有不分割之期限者，不
    在此限，民法第823條第1項定有明文。又依建築法第11條第
    1項前段、第3項所定，本法所稱建築基地，為供建築物本身
    所占之地面及其所應留設之法定空地。應留設之法定空地，
    非依規定不得分割、移轉，並不得重複使用；其分割要件及
    申請核發程序等事項之辦法，由中央主管建築機關定之，為
    。建築基地法定空地分割辦法（下稱系爭辦法）第3條第1、
    3、4款、第4條、第5條亦分別規定：建築基地之法定空地併
    同建築物之分割，非於分割後合於左列各款規定者不得為之
    。一、每一建築基地之法定空地與建築物所占地面應相連接
    ，連接部分寬度不得小於2公尺；……三、每一建築基地均應
    連接建築線並得以單獨申請建築。四、每一建築基地之建築
    物應具獨立之出入口。建築基地空地面積超過依法應保留之
    法定空地面積者，其超出部分之分割，應以分割後能單獨建
    築使用或已與其鄰地成立協議調整地形或合併建築使用者為
    限。申請建築基地法定空地分割，應檢附直轄市、縣市主管
    建築機關准予分割之證明文件……。是上揭規定之限制，即係
    屬民法第823條第1項所稱「法令另有規定」之情形。揆諸建
    築法第11條第3項及依同條項所訂定之系爭辦法之立法意旨
    ，係為利於建築管理，避免產權複雜，造成眾多糾紛，始規
    定原則上法定空地不得分割、移轉。準此，法定空地必須符
    合系爭辦法規定之情形，即併同建築物分割或建築基地空地
    面積超過依法應保留之法定空地面積，且取得主管機關准予
    分割之證明者，始得為之。共有人訴請法院裁判分割具法定
    空地限制之共有土地，亦應遵守上揭規定。倘因上開法令限
    制無法分割，法院即不得准許分割，自無定分割方法之餘地
    （最高法院106年度台上字第467號判決意旨參照）。故於共
    有人聲請調解分割共有物時，法院亦應先行審查前開之法令
    限制，以判斷是否有依法律規定不能分割，而致不能調解或
    顯無調解之必要之情形。
三、經查：
　㈠抗告人為請求分割共有物聲請調解，經原法院簡易庭（下稱
    簡易庭）以110年度壢司調字第118號（下稱系爭聲請調解事
    件）受理在案，嗣經簡易庭於110年10月26日以110年度壢司
    調字第118號裁定（下稱原處分）駁回調解之聲請，抗告人
    聲明異議，經原法院於110年11月30日以110年度事聲字第48
    號裁定（下稱原裁定）駁回其異議等情，業經本院調閱系爭
    聲請調解事件及原法院卷宗無誤，先予敘明。
　㈡本件原裁定及原處分以：依桃園市政府建築管理處桃建照字
    第1100056905號函（見系爭聲請調解事件卷第65至67頁）所
    示，抗告人所請求分割之系爭土地上有系爭建物，且系爭土
    地領有桃園市政府（72）桃縣建管使字第889號使用執照，
    故系爭土地為系爭建物之建築基地，屬建築法第11條所稱之
    建築基地，除依建蔽率配置建築外，餘均屬法定空地，且依
    建築法第11條第3項規定，法定空地非依規定不得分割，並
    認依系爭辦法第5條明文所定，建築基地法定空地申請分割
    ，應檢附直轄市、縣市主管建築機關准予分割之證明文件，
    則本件抗告人就請求分割系爭土地聲請調解，自應提出系爭
    土地已取得建築主管機關准予分割之證明文件始可為分割，
    若在未經建築主管機關准予分割之情形下，縱兩造同意而成
    立調解，亦與上開分割限制規定有違，而駁回其調解之聲請
    及異議。
　㈢按法院認調解之聲請，依法律關係之性質，當事人之狀況或
    其他情事可認為不能調解或顯無調解必要或調解顯無成立之
    望者，得逕以裁定駁回之，民事訴訟法第406條第1項第1款
    定有明文。本件原司法事務官既已於110年8月5日發函通知
    抗告人補正其欲主張之分割方案是否符合建築法第11條、系
    爭辦法之規定（見系爭聲請調解事件卷第69至72頁），然抗
    告人迄今仍未補正，僅陳報系爭土地使用分區為龍潭都市計
    畫商業區，而無農業發展條例之適用，並未釋明其是否符合
    建築法及系爭辦法相關規範。原處分及原裁定以此認本件屬
    依法律規定不能分割，而有不能調解或顯無調解之必要的情
    況，駁回其聲請及異議，於法並無違誤。抗告人雖以本件應
    可以「變價分割」等其他分割之方式調解為由，請求法院就
    系爭土地為變價分割之調解，惟揆諸前揭說明，本件之調解
    ，既有依法令限制無法分割之情，本即不得准許分割，自無
    定分割方法之餘地而應予駁回調解之聲請。抗告人以此指摘
    原處分及原裁定不當，聲明廢棄，為無理由，應予駁回。
四、據上論結，本件抗告為無理由，爰裁定如主文。
中　　華　　民　　國    111    年    3    月   18     日
                  民事第二十二庭
　　　　　　　　　    審判長法　官   張靜女
　　　　　　　　　          法　官   葉珊谷
                            法　官   朱漢寶
正本係照原本作成。
不得再抗告。
中　　華　　民　　國　　111 　年　　3 　　月　　18　　日
　　　　　　　　　　　　　  書記官  鄭兆璋